【裁判字號】    89,上,202
【裁判日期】    891205
【裁判案由】    返還借款等
【裁判全文】
臺灣高等法院高雄分院民事判決  八十九年度上字第二○二號
    上  訴  人    甲○○
    訴訟代理人    吳春生律師
    複  代理人    吳敏蕙律師
    被上訴  人    高雄銀行股份有限公司  設高雄市○○○路一六八號
    法定代理人    董瑞斌      .
    訴訟代理人    蔡錫欽律師
                  許登科律師
右當事人間返還借款等事件，上訴人對於中華民國八十九年六月五日臺灣高雄地方法
院八十九年訴字第一五一號第一審判決提起上訴，被上訴人並為訴之減縮，本院判決
如左：
      主      文
上訴駁回。
原判決一項所命給付之利息減縮自民國八十九年一月十三日起算。
第二審訴訟費用由上訴人負擔。
      事      實
甲、上訴人方面：
一、聲明：求為判決：
  (一)原判決關於上訴人敗訴部分廢棄。
  (二)右廢棄部分，被上訴人在第一審之訴及假執行之聲請均駁回。
  (三)第一、二審訴訟費用由被上訴人負擔。
二、陳述：除引用在原審之陳述外，補稱：
  (一)本件借款之借款人為訴外人羅順天，上訴人僅係提供帳號及名義借與羅順天使用
    ，與被上訴人並無消費借貸契約存在，且上訴人與訴外人王心惠間亦無借款關係
    存在，亦為原審所認定，則上訴人自無借款清償債務之必要，況依羅順天、王心
    惠及蔡義結於本件及另案王心惠訴請被上訴人給付二百五十萬元款項之訴訟中，
    均稱本件借款係由羅順天、王心惠及蔡義結商議決定，顯與上訴人無關。
  (二)本件借款之實際借款人為羅順天，借款目的係用以清償羅順天積欠王心惠之債務
    ，並經蔡義結主導及授意，而蔡義結為被上訴人之副理，就羅順天借用上訴人名
    義借款事宜既已明知並同意，又該轉帳至王心惠帳戶之行為，既係被上訴人依羅
    順天之指示辦理，則受有利益者為羅順天而非上訴人，被上訴人依不當得利法律
    關係請求，即屬無據。
三、證據：引用在原審提出之證據方法。
乙、被上訴人方面：
一、聲明：求為判決：
  (一)上訴駁回。
  (二)原判決一項所命給付之利息減縮自民國八十九年一月十三日起算。
  (三)第二審訴訟費用由被上訴人負擔。
二、陳述：除引用在原審之陳述外，補稱：
  (一)本件借款雖因撥款入上訴人帳戶而生效，但因上訴人發現有錯誤及符合解約事由
    ，而為撤銷及解除，上訴人受領款項之法律上原因即已不存在，被上訴人自得依
    不當得利之法律關係請求返還。
  (二)按貸款用途為是否准予貸款之主要依據及重要條件，且影響債務人之清償能力，
    上訴人係以修繕房屋為貸款目的，而實際係用以清償他筆款項，則上訴人提供不
    實資訊，已構成被上訴人得停止核貸之事由，亦即貸款用途為交易上之重事項，
    被上訴人如知悉貸款用途不符，將不可能同意借貸，故被上訴人得以錯誤為由撤
    銷並解除本件貸款契約。
  (三)羅順天本欲與被上訴人訂立借款契約，因其債信不佳而遭被上訴人拒絕，則羅順
    天自不可能為真正借款人，被上訴人亦不可能同意其借款；而上訴人自己與被上
    訴人對保，並委由羅順天代辦借款、開戶等事宜，豈可於事後否認。
三、證據：除引用在原審提出之證據方法外，另補提高雄博愛路郵局第四三四號存証
    信函及律師函各一份為証。
      理      由
一、被上訴人之法定代理人已由乙○○變更為董瑞斌，有被上訴人提出之八十九年十
    二月廿三日八九高銀董字第一五七號函在卷可稽，並經承受訴訟在案，爰更列董
    瑞斌為法定代理人，先予明。
二、被上訴人起訴主張：上訴人甲○○於民國八十二年五月間向伊申請貸款新台幣（
    以下同）四百萬元，供房屋修繕之用，經伊審核後同意借款，並於八十二年五月
    二十五日將款項撥入上訴人所開設之帳戶內，同日並經上訴人同意以轉帳方式撥
    款二百五十萬元入第一審共同被告王心惠帳戶。嗣伊於撥款及轉帳後，發現上訴
    人貸款用途與申請書所載不符，因恐日後糾紛，遂決定不予貸放而以〔轉收沖正
    〕方式更正記錄，並將款項收回。惟王心惠認該筆轉帳之二百五十萬元業屬其所
    有，而起訴請求伊給付，經判決確定伊應給付該二百五十萬元及自八十四年一月
    二十七日起至清償日之利息（合計三百零二萬八千四百二十五元），伊已於八十
    八年四月十九日給付完畢。本件既因上訴人提供不實資訊致伊於審核時發生錯誤
    ，伊並已撤銷及解除同意貸款之意思表示使消費借貸契約消滅，上訴人所受領並
    轉帳與王心惠之二百五十萬元即屬不當得利，爰本於不當得利之法律關係，求為
    命上訴人返還三百零二萬八千四百二十五元及自八十八年四月十九日起算法定遲
    延利息之判決（被上訴人另請求王心惠及曹立山之繼承人曹勖梅、曹洪罔珠、曹
    勖強、曹勖玉、曹勖華返還上開金額及請求上訴人超過二百五十萬元本息部分，
    經原審為被上訴人敗訴判決後，未據聲明不服而確定）。
三、上訴人則以：本件借款係因訴外人羅順天向王心惠借款無法清償，而王心惠及被
    上訴人營業部副理蔡義結商議向被上訴人借款供清償，並由伊父親曹立山提供房
    地為擔保，復因原協議借款名義人羅順天及曹勗梅經被上訴人查証結果認有跳票
    紀錄，故改由伊為借款人，而伊雖同意以伊名義借款，但相關貸款手續均由羅順
    天與蔡義結商議辦理。嗣被上訴人於五月二十五日撥款四百萬元至伊帳戶後，隨
    即將其中二百五十萬元以轉帳方式匯入王心惠帳戶，詎因被上訴人認羅順天另有
    多筆債務，故以〔徵信作業有瑕疵〕為由撤銷本件貸款。本件被上訴人既知悉實
    際借款人為羅順天，並欲將借得款項中二百五十萬元轉帳清償羅順天積欠王心惠
    之債務，伊與王心惠間並無債務關係，故王心惠縱係因轉帳而受清償，受有利益
    者係羅順天，伊並無不當得利可言，況該利益亦已不存在，自不須返還等語，資
    為抗辯。
四、被上訴人主張上訴人於八十二年五月間向伊申請貸款四百萬元，經審核准予貸款
    後，於八十二年五月二十五日將該款項撥入上訴人帳戶內，並於同日轉帳其中二
    百五十萬元入訴外人王心惠帳戶，該轉帳行為業經三審判決確認有效，伊已因該
    貸款原因與實際用途不符而撤銷並解除同意貸放之意思表示之事實，業據提出授
    信申請書、約定書及本院八十五年度上更(一)字第八五號、最高法院八十八年台上
    字第三八二號民事判決各一分為証（見原審卷第十一～四一、四三、四四頁），
    上訴人對同意羅順天以伊名義向被上訴人借款，其帳戶內撥入四百萬元係基於與
    被上訴人間之消費借貸關係等情，亦不為爭執（見本院卷第四三、七二頁、原審
    卷第七八頁）。上訴人既不否認向被上訴人借款，被上訴人並已將款項撥入上訴
    人帳戶，則兩造間之消費借貸關係，應已生效，而嗣後被上訴人表示撤銷及解除
    本件借款契約，上訴人亦表示同意被上訴人撤銷本件借款（見原審卷第二二六頁
    ），姑不論撤銷或解除是否符合契約約定要件，兩造既互為同意消滅本件借貸關
    係，則被上訴人主張兩造間借款關係業已不存在之事實，可堪認為真實。
五、上訴人雖辯稱本件借款係因羅順天欲向被上訴人借款以清償其積欠王心惠之債務
    ，由羅順天、王心惠與被上訴人之副理蔡義結間協議借款事宜，上訴人僅係同意
    以伊名義借款，被上訴人明知上訴人並非實際借款人，且款項撥入後轉帳予王心
    惠所須之取款條及存款條，均係羅順天、蔡義結所填寫，則王心惠縱因轉帳而受
    清償，受有利益者為亦係羅順天，上訴人自無不當得利可言等語。惟查，本件借
    款原係擬以羅順天之配偶即上訴人之姐曹勗梅為借款人，因曹勗梅信用有問題而
    改商請上訴人為借款人等情，業據証人羅順天於原審証述〔本不動產是我岳父的
    ，代書亦是由我去找的，本來想以我太太當借款人，但我太太信用有問題，所以
    才以我的小姨子即被告甲○○作人頭當借款人，當日是由我和王心惠去和市銀蔡
    經理談，放款當日我把存款條及取款條寫後交給蔡經理以利放款及轉帳，代寫存
    款條有經當事人同意，撥款當日亦曾告訴被告甲○○〕等語明確（見原審卷第一
    八九頁），且為上訴人所不爭執，則上訴人既同意羅順天用其名義向被上訴人借
    款，相關借款程序亦係以上訴人名義為之，相關借款資料上之印章復為真正（見
    本院卷第四四頁），借得款項並撥入上訴人之帳戶，則本件消費借貸關係顯係存
    在於兩造間，而與羅順天無關，亦無所謂實際借款人為羅順天之問題，況羅順天
    原擬以其配偶曹勗梅為借款人，因被上訴人認曹勗梅信用有問題而改商請以上訴
    人為借款人，則如實際借款人為羅順天或曹勗梅，被上訴人即無同意借款之可能
    ，益見上訴人主張其並非借款人，尚難採信。又上訴人既於羅順天無法以配偶曹
    勗梅名義借款後，同意由羅順天以其名義為借款人，並由羅順天向被上訴人洽談
    及辦理貸款相關手續，則上訴人與羅順天間，就一般經驗法則而言，應有將借得
    款項交由羅順天使用之合意，否則羅順天商請上訴人出面借款，即無實益，故嗣
    後於款項撥入後，羅順天依此同意出面借款之本旨，填寫取款條交由蔡義結辦理
    轉帳存入王心惠之帳戶，即難認該轉帳對上訴人不生效力。另貸款之四百萬元，
    既撥入上訴人之帳戶，並經由被上訴人提領轉帳至王心惠帳戶，用以清償羅順天
    之債務，且此項轉帳清償行為，係基於上訴人與羅順天間使用該借款之合意，則
    上訴人就本件借款所得，即受有利益，並不因該款項係用以清償羅順天之債務而
    有差別，更與所受利益已不存在之情形不同，至上訴人得否基於與羅順天間之法
    律關係而向羅順天求償，即與本件是否受有利益無關，上訴人認受有利益者為羅
    順天，或所受利益已因轉帳予王心惠而不存在，尚有誤解，不足採信。
六、按〔無法律上之原因而受利益，致他人受損害者，應返還其利益。雖有法律上之
    原因，而其後已不存在者，亦同。〕，民法第一百七十九條定有明文。又〔受領
    人於受領時，知無法律上之原因或其後知之者，應將受領時所得之利益，或知無
    法律上原因時，所現存之利益，附加利息，一併償還。〕，亦為同法第一百八十
    二條第二項前段所明定。本件被上訴人貸與上訴人之四百萬元，除其中一百五十
    萬元，業經被上訴人取回外，其餘二百五十萬元既因轉帳入王心惠帳戶而無從取
    回，上訴人復因此項消費借貸關係而受有利益，則嗣後該消費借貸關係既經兩造
    互為同意而消滅，上訴人受領該二百五十萬元之法律上原因即因而消滅，自應將
    所受二百五十萬元之利益，連同利息，一併償還。從而，被上訴人本於不當得利
    之法律關係，請求上訴人返還二百五十萬元及減縮自起訴狀繕本送達翌日即八十
    九年一月十三日起至清償日止之法定遲延利息，即屬正當，應予准許。原審就此
    部分，為上訴人敗訴之判決，並依兩造之聲請分別酌定相當之擔保為假執行及免
    為假執行之宣告，即無違誤。上訴意旨指摘原判決不當，求予廢棄，並無理由，
    應予駁回。
據上論結：本件上訴為無理由，依民事訴訟法第四百四十九條第一項、第七十八條，
判決如主文。
中    華    民    國        八十九      年     十二     月      五      日
                                      臺灣高等法院高雄分院民事第四庭
~B1審判長法官  王錦村
~B2法      官  曾錦昌
~B3法      官  林紀元
右為正本係照原本作成。
如對本判決上訴，須於判決送達後二十日內向本院提出上訴狀，其未表明上訴理由者
，應於上訴後二十日內向本院提出上訴理由書（均須按他造當事人之人數附繕本）。
上訴時應提出委任律師或具有律師資格之人之委任狀，並依附註條文規定辦理。
中    華    民    國        八十九      年     十二     月      七      日
~B法院書記官  張明賢
附註：
民事訴訟法第四百六十六條之一：
對於第二審判決上訴，上訴人應委任律師為訴訟代理人，但上訴人或其法定代理人具
有律師資格者，不在此限。
上訴人之配偶、三親等內之血親、二親等內之姻親，或上訴人為法人、中央或地方機
關時，其所屬專任人員具有律師資格並經法院認為適當者，亦得為第三審訴訟代理人
。
第一項但書及第二項情形，應於提起上訴或委任時釋明之。
                                                                        Ｈ


司法院資訊處製作；財團法人民間司法改革基金會備份。
